【裁判字號】    98,交易,78
【裁判日期】    981208
【裁判案由】    過失致死
【裁判全文】
臺灣嘉義地方法院刑事判決              98年度交易字第78號
公  訴  人  臺灣嘉義地方法院檢察署檢察官
被      告  丁○○
選任辯護人  王勝彥律師
輔  佐  人
即被告之兄  丙○○
上列被告因過失致死案件，經檢察官提起公訴（98年度調偵字第
75號），本院判決如下：
    主  文
丁○○犯業務過失致人於死罪，處有期徒刑陸月，如易科罰金，
以新臺幣壹仟元折算壹日。
    犯 罪 事 實
一、丁○○以務農為業，並經常性以駕車載運農作物、稻穀、秧
    苗及農具等為其附隨業務，為從事業務之人，於民國98年1
    月13日6 時55分許，駕駛車牌號碼5025-SU 號自用小貨車，
    沿嘉義縣六腳鄉○○村○○道路北往南方向行駛，行經嘉義
    縣六腳鄉崩山村7 鄰78之25號旁無號誌交岔路口處，左轉行
    駛約4.6 公尺後，其本應注意車前狀況，隨時採取必要安全
    措施，而依當時天候晴、日間自然光線、柏油路面乾燥、無
    缺陷、視距良好、無障礙物等情狀，並無不能注意之情事，
    竟疏於注意車前狀況，適有張萬騎乘腳踏車，沿嘉義縣六腳
    鄉○○村○○道路東往西方向行駛，本亦應注意慢車在未劃
    設慢車道之道路，應靠右側路邊行駛，而依當時情形並無不
    能注意之情事，亦疏未注意靠右側路邊行駛，仍貿然前行至
    該處，嗣因雙方上開過失，丁○○閃避不及，所駕駛上開車
    輛左前輪胎與腳踏車發生碰撞，致張萬人車向右倒地後，丁
    ○○駕駛上開車輛左後輪胎再輾壓腳踏車左側支架，張萬並
    因而受有顱腦鈍力損傷、顱內出血之傷害，經送醫急救仍不
    治死亡。丁○○於肇事後，留滯在車禍現場，並報警處理，
    於員警到場處理時，坦認為肇事者，而願受裁判。
二、案經張萬之子乙○○告訴及臺灣嘉義地方法院檢察署檢察官
    據報相驗後自動檢舉偵查起訴。
    理  由
一、按被告以外之人於審判外之陳述，雖不符刑事訴訟法第159
    條之1 至第159 條之4 之規定，而經當事人於審判程序同意
    作為證據，法院審酌該言詞陳述或書面陳述作成時之情況，
    認為適當者，亦得為證據。當事人、代理人或辯護人於法院
    調查證據時，知有第159 條第1 項不得為證據之情形，而未
    於言詞辯論終結前聲明異議者，視為有前項之同意，刑事訴
    訟法第159條之5定有明文。查本件被告丁○○、輔佐人丙○
    ○及辯護人分別於言詞辯論終結前，對於下述本院採為認定
    犯罪事實依據之各項證據之證據能力，均未聲明異議（見本
    院卷第42、86頁），復經本院於審理時逐一提示予被告及辯
    護人表示意見（見本院卷第153 至157 頁），本院審酌該等
    證據之取得過程並無瑕疵，與本案待證事實間復具有相當之
    關聯性，以之為本案證據並無不當，自得採為本件認定事實
    之基礎，合先敘明。
二、訊據被告固坦承有於98年1 月13日6 時55分許，駕駛上開車
    輛，沿嘉義縣六腳鄉○○村○○道路北往南方向行駛，行經
    嘉義縣六腳鄉崩山村7 鄰78之25號旁無號誌交岔路口處，左
    轉行駛約4.6 公尺後，與騎乘上開腳踏車之被害人張萬發生
    碰撞，被害人張萬並於發生碰撞後送醫不治死亡之事實，惟
    矢口否認有何業務過失傷害犯行，辯稱：伊開過來，是被害
    人撞到伊云云。辯護人亦為被告辯稱：(一)本件交通事故經送
    臺灣省車輛行車事故覆議鑑定委員會覆議後，仍研判被害人
    上開腳踏車行向係由東往西方向，惟：(1)上開由東往西行向
    之研判，與告訴人主張被害人清晨運動完返回住家係由西往
    東方向之生活習慣不符。(2)被害人騎乘之上開腳踏車僅有左
    側車身、後輪圈有擦痕，依據車輛慣性直行定律，2 車如行
    車方向不同，不可能有被告上開車輛撞擊上開腳踏車左側後
    輪圈之事。(3)騎乘腳踏車之經驗，於左方碰撞時，基於「向
    心力」、「離心力」之作用，被擦撞者為保持平衡，反而出
    力倒向左邊，因此不可能有左邊碰撞向右邊倒地之謬論。是
    本案被害人上開腳踏車行向應以由西往東較為可採。(二)經查
    當時氣溫最低只有攝氏6 度，有可能被害人年事已高、氣候
    嚴寒，再加上是否經歷「中風」不明，而「因故」倒地在先
    ，再與行駛同向即由西往東方向之被告發生擦撞，以致上開
    腳踏車後方、左側車身、左後輪圈受損云云。經查：
  (一)查被告於98年1 月13日6 時55分許，駕駛上開車輛，沿嘉義
    縣六腳鄉○○村○○道路北往南方向行駛，行經嘉義縣六腳
    鄉崩山村7 鄰78之25號旁無號誌交岔路口處，左轉行駛約4.
    6 公尺後，與騎乘上開腳踏車之被害人發生碰撞之事實，業
    據被告於警詢及偵查中供承：於上開時間，伊駕駛上開車輛
    由上開交岔路口北方左轉往崩山村方向與騎乘上開腳踏車之
    被害人發生擦撞，致被害人人車倒地受傷送醫急救後死亡等
    語明確（見相驗卷第5 、21頁），經本院質之證人即到場處
    理本件交通事故警員甲○○被告警詢筆錄中記載「十字路口
    北方左轉」之意義，經其於本院審理中證稱：在被告警詢筆
    錄中記載「十字路口北方左轉」的意思是崩山村在東方，先
    由北向南行駛，到十字路口左轉等語無誤（見本院卷第92頁
    ），復核與告訴人乙○○於警詢中指訴：被害人於上開時間
    在上開地點與被告所駕駛上開車輛發生車禍後，傷及頭部致
    死等語明確（見相驗卷第8 頁）均屬相符，並有上開車輛車
    號查詢汽車車籍1 紙、道路交通事故現場圖1 份、嘉義縣警
    察局道路交通事故當事人酒精測定紀錄表2 紙及現場照片38
    張（分別見調偵卷第8 頁、相驗卷第3 、15至16、10至14頁
    及本院卷第120 至133 頁）等附卷可稽，是被告駕駛上開車
    輛於上開時、地與騎乘上開腳踏車之被害人發生碰撞之事實
    ，均可認定。至被告相驗筆錄中記載「我要南往北左轉」之
    字樣（見相驗卷第21頁第10行），惟參諸上開現場圖，被告
    駕駛上開車輛如係由南往北方向在上開交岔路口轉往發生本
    件交通事故地點之東方，則應為「右轉」，而非左轉，是依
    據發生本件交通事故地點在上開交岔路口之東方，且被告於
    本案偵審期間中，均表明係「左轉」，是被告駕駛上開車輛
    係由北往南方向至上開交岔路口後左轉東方，自屬明確，上
    開筆錄記載應僅係被告口誤或紀錄筆誤，特予指明。
  (二)又被害人所騎乘上開腳踏車之行向應係沿嘉義縣六腳鄉○○
    村○○道路東往西方向行駛乙節，亦據證人甲○○於本院審
    理中證述：當時被告駕駛上開車輛及被害人騎乘之腳踏車伊
    都有檢查，上開小貨車僅左前輪輪胎的輪圈上有腳踏車鐵圈
    、線條的擦痕，而腳踏車是左後輪鐵支架凹陷，伊研判凹陷
    的原因是腳踏車由東向西直行，被告的車向是由北向東行，
    B 車（即腳踏車）車子倒向右側，後輪被被告的車壓過，比
    較可能這樣造成等語明確（見本院卷第94至95頁），復參以
    本院卷附第125 頁下方、第126 頁下方照片均顯示被告上開
    車輛左前輪有擦痕，及第127 頁、第128 頁及第129 頁上方
    照片均顯示被害人腳踏車左側車身、後輪圈支架遭撞擊彎曲
    及後輪圈左側擦痕，另核以被告於偵查及本院審理中均供承
    ：伊的前輪撞到被害人，被害人倒下之後，被伊的左後輪壓
    到腳踏車左後輪等語無誤（見相驗卷第21至22頁），足見被
    告駕駛上開車輛自上開交岔路口由北往南左轉即西向東後，
    應係與行駛於對向即東向西之被害人發生碰撞，方有可能於
    上開小貨車及腳踏車上留存上述之擦撞痕跡。蓋倘若被害人
    亦同為西向東方向時，自被告所駕駛上開車輛左前輪之擦痕
    以觀，則應係擦撞腳踏車之右側，較為合理，且本院將本案
    全卷分別送臺灣省嘉雲區車輛行車事故鑑定委員會、臺灣省
    車輛行車事故覆議鑑定委員會鑑定，均排除被害人係由西向
    東直行之可能，此均有臺灣省嘉雲區車輛行車事故鑑定委員
    會98年7 月23日嘉雲鑑980424字第0985802527號函、臺灣省
    車輛行車事故覆議鑑定委員會98年10月12日覆議字第098620
    3749號函（見本院卷第48、138 頁）存卷可參。況徵諸被告
    於本院審理中自承：腳踏車從伊車子的左邊來，伊下來看的
    時候，伊確實有看到腳踏車後輪在伊車後，把手與伊不同方
    向等語無訛（見本院卷第105 、158 頁），由此亦足見，被
    害人腳踏車之行向確係由東向西方向。再者，上開臺灣省嘉
    雲區車輛行車事故鑑定委員會、臺灣省車輛行車事故覆議鑑
    定委員會鑑定函中，其等鑑定意見雖均為：被害人上開腳踏
    車實際行向不明，未便鑑定等語，惟上開覆議鑑定委員會仍
    依據全案卷證提供詳盡之分析意見：(1)相驗卷第35頁正面圖
    與第42頁相驗照片所示被害人臉頰受傷部位為前面左側，研
    析顯示：其碰撞外力應來自對向左側。(2)本院卷第126 頁下
    方照片所示之被告上開車輛左前輪擦撞痕跡，研析顯示：應
    係與腳踏車前輪輪骨擦撞所產生。(3)本院卷第131 頁下方、
    第132 頁下方及第130 頁照片所示之腳踏車左側支架彎曲與
    後輪右側軸心桿擦撞路面情形，研析顯示：腳踏車與被告上
    開車輛擦撞後車身向右倒地，並再遭被告上開車輛左後輪輾
    壓，此與被告檢察官訊問中所稱相符。(4)相驗卷第3 頁現場
    圖與本院卷第127 、132 頁上方照片所示之被告上開車輛最
    後停車位置，與血跡、車柱刮痕及腳踏車尾燈碎片遺留之相
    對位置，研析顯示：兩車碰撞前應係對向行駛，且被告上開
    車輛較靠近道路右側。因此，由上開跡證研析，該會認為：
    本案肇事以被害人腳踏車由東往西偏向其行向左側行駛，與
    由北往南左轉向東靠其行向右側駛來之被告上開車輛左前輪
    擦撞，後被害人腳踏車繼續往西方向車身向右倒地時，再遭
    亦繼續向東方向行駛之被告上開車輛左後輪輾壓之可能性較
    大等語明確（見本院卷第138 至139 頁），是上開覆議委員
    會之分析結論，亦與本院上開認定被害人腳踏車行向為由東
    往西方向乙節相同。是被害人於本件交通事故發生時，騎乘
    腳踏車之行進方向應係由東向西方向，實屬灼然。至告訴人
    及辯護人均主張被害人於當日騎乘腳踏車應係由西往東方向
    ，較符合運動完後返家之生活作息云云，惟縱使被害人平日
    運動後自本件交通事故地點返家之方向確係由西向東，然被
    害人於本件交通事故發生時由東向西方向騎乘上開腳踏車之
    可能性多端，或正欲出發前往運動，或有其他事情待辦而異
    於平日返家行向，或返家後再行外出等均有可能，是尚不能
    以被害人平日運動後返家之行向，即遽而論斷被害人當時行
    向即係由西向東方向。另辯護人為被告辯護：被害人騎乘之
    上開腳踏車僅有左側車身、後輪圈有擦痕，依據車輛慣性直
    行定律，2 車如行車方向不同，不可能有被告上開車輛撞擊
    上開腳踏車左側後輪圈之事云云，惟被告駕駛上開車輛係左
    前輪先擦撞腳踏車後，再以後輪輾壓腳踏車左側車身及後輪
    圈等情，均詳述如前，並非如辯護人所稱被告所駕駛車輛直
    接撞擊被害人腳踏車左側車身及後輪圈，是被告駕駛上開車
    輛先擦撞腳踏車倒地後，再次輾壓腳踏車左側車身及後輪圈
    ，而造成腳踏車上述之擦撞、輾壓痕跡，非無可能，辯護人
    上開辯稱，並非可採。又辯護人復辯稱：騎乘腳踏車之經驗
    ，於左方碰撞時，基於「向心力」、「離心力」之作用，被
    擦撞者為保持平衡，反而出力倒向左邊，因此不可能有左邊
    碰撞向右邊倒地之謬論云云，然一般而言，於發生碰撞之剎
    那間確有可能出現如辯護人所稱反作用力之情況，而本案係
    腳踏車與小貨車發生擦撞，二者重量相去甚遠，擦撞剎那縱
    使腳踏車出現有反作用力之情況，然擦撞之後，被告所駕駛
    之上開小貨車之重量顯然將大於腳踏車於剎那間所產生之反
    作用力，是腳踏車向右側倒地，尚無有何違逆物理定理之處
    ，是辯護人上開辯稱，亦無可採認。另被告警詢筆錄中記載
    「與張萬騎腳踏車由崩山村產業道路往東方向」文字（見相
    驗卷第5 頁第14行），經辯護人質之證人甲○○，亦據其證
    稱：現場圖看起來因為要拿反看才知道東西怎麼分，應該是
    筆錄製作錯誤等語明確（見本院卷第88頁），是上開文字記
    載應僅係筆誤，尚不影響本院對於被害人腳踏車行向之認定
    ，附此敘明。
  (三)按汽車行駛時，駕駛人應注意車前狀況，並隨時採取必要之
    安全措施，道路交通安全規則第94條第3 項訂有明文。查本
    件交通事故發生時，被告所駕駛車輛係自上開交岔路口由北
    往南左轉由西向東行駛，被害人則係騎乘腳踏車由東向西方
    向行駛等情，均認定如前，是2 車行駛方向為對向行駛，且
    參諸本院卷附第120 頁、第121 頁上方照片3 張以觀，均顯
    示上開交岔路口周邊並無任何障礙物乙情，實屬明確，況本
    件交通事故發生之時，業已天明，光線並無昏暗不能注意之
    情形，足見被告行駛時上開交岔路口時，在周邊均無房屋、
    樹木等足以遮蔽視線而影響行車安全之障礙物，光線充足，
    且被告於左轉之後係與被害人對向行駛之際，並非無不能注
    意對向來車之可能，是被告駕駛上開車輛於行經上開交岔路
    口左轉後，並無察看前方之車輛動態，而有未注意車前狀況
    之駕駛過失，足堪認定。至起訴意旨另認被告有未能減速慢
    行之過失云云，惟觀諸本件被害人腳踏車所受之車損情形，
    僅左側車身後輪支架經被告駕駛上開車輛輾壓有較為嚴重之
    輾壓痕跡外，其餘均無較為嚴重之撞擊痕跡，是由此尚難認
    定被告當時駕駛上開車輛有何速度過快之情形，且並無其他
    證據可以認定被告當時有車速過快之過失，是自無從認定被
    告當時駕駛上開車輛有未減速慢行之過失。又被告所提之嘉
    義縣警察局交通隊道路事故初步分析研判表（見本院卷第23
    頁）及上開嘉雲區車輛行車事故鑑定委員會鑑定函（見本院
    卷第49頁）中，均另有被告轉彎車未讓直行車先行之過失認
    定，然揆諸上開現場圖，其中血跡及腳踏車反光警示板碎片
    位置係距離上開交岔路口約4.6 公尺處，參以被告於本院審
    理中陳述：當時伊已經過了十字路口等語（見本院卷第106
    頁），足見被告駕駛上開車輛已經幾乎完全左轉進入東西向
    車道，而腳踏車仍行駛於距離上開交岔路口4.6 公尺處，而
    根本尚未進入上開交岔路口，自無「轉彎車應讓直行車先行
    」規定之適用，亦併敘明。
  (四)又被害人因本件交通事故受有上開傷害，並經送醫後不治死
    亡等情，核與告訴人於警詢中上開指訴相符，並有長庚紀念
    醫院98年1 月13日診斷證明書1 紙、相驗筆錄、臺灣嘉義地
    方法院檢察署相驗屍體證明書、檢驗報告書各1 份、相驗照
    片7 張（分別見相驗卷第17、19至22、27至36、39至42頁）
    等附卷可據，而上開死亡結果之發生係被告因上開過失駕駛
    行為所致，是被害人死亡結果與被告上開過失駕駛行為間，
    自有因果關係甚明。至辯護人聲請調查被害人病歷資料等證
    據，藉以佐證當時氣候寒冷，被害人可能經歷中風而因故先
    倒地云云，惟觀諸上開診斷證明書中記載被害人傷勢之診斷
    ，確係外傷性腦出血，而上開相驗屍體證明書中亦記載死亡
    先行原因係顱腦鈍力損傷，引起顱內出血之死亡直接原因，
    故參諸上開診斷證明書及相驗屍體證明書，均明確指涉被害
    人死亡原因係外傷性之腦內出血，並無任何其他被害人自發
    性死亡原因之說明，是就被害人死亡原因之事實，確已臻明
    瞭，再無調查被害人生前病歷資料之必要，附此敘明。
  (五)另按被害人之過失既與被告之過失，併合而為損害發生之原
    因，被害人是否與有過失、過失情節之輕重，均攸關被告罪
    責之成立及科刑之審酌，自應詳加審認，以作為論罪科刑之
    所據（最高法院87年度台上字第3312號判決參照）。查被害
    人就上開交通事故之發生，亦有未注意慢車在未劃設慢車道
    之道路，應靠右側路邊行駛之過失駕駛行為等情，業據上開
    覆議鑑定委員會函之分析結論認：本件肇事以被害人腳踏車
    由東往西偏向其行向左側行駛……等語明確，況參諸卷附上
    開現場圖，血跡及腳踏車後方反光警示板碎片於路面上之位
    置，均距離被害人腳踏車行向右側路邊約5.5 公尺，而發生
    本件交通事故之產業道路路寬不過7 公尺，是被害人騎乘腳
    踏車行經上開路段確係超越路中央而仍為行駛，未能遵守上
    開騎乘慢車在未劃設慢車道之道路應靠右側路邊行駛之過失
    ，亦屬明確，且被害人未緊靠右側路邊，甚至已經超越上開
    路段中央行駛之過失，顯然較被告上開未能注意車前狀況之
    過失情節，更為重大，是被害人上開過失就本件交通事故之
    發生，被害人自應負主要肇事因素。又刑法上之過失犯，祇
    須危害之發生，與行為人之過失行為，具有相當因果關係，
    即能成立，縱行為人之過失，與告訴人本身之過失，併合而
    為危害發生之原因時，仍不能阻卻其犯罪責任，最高法院93
    年度臺上字第1017號判決闡釋甚明，雖被害人就本件車禍事
    故之發生應負擔較重之過失責任，惟本件事故既係被告上開
    過失行為所併合肇致，被告自不能解免其罪責，附此敘明。
  (六)綜上所述，被告駕駛上開車輛行經上開肇事地點，未能注意
    車前狀況，致生本件交通事故，並肇使被害人受有上開傷害
    ，送醫不治死亡之結果，是被告上開過失駕駛行為，致被害
    人死亡之事實，自屬明確。被告上開所辯，均係臨訟卸責之
    詞，不足採信。從而，本件事證已臻明確，被告上開犯行，
    洵堪認定，應予依法論科。
三、刑法上所謂業務，係指個人基於其社會地位繼續反覆而執行
    之事務，其主要部分之業務固不待論，即為完成主要業務所
    附隨之準備工作與輔助事務，亦應包括在內，最高法院75年
    度台上字第3248號判決可供參照。查被告於本院審理中供承
    ：伊平日係以務農為業，肇事之上開車輛是用來運送農作物
    ，也會用來載運稻穀、秧苗及農具等，平時去田裡的時候會
    開上開車輛，發生本件交通事故當日，伊是開車去巡田回來
    等語（見本院卷第102 至104 頁），是被告確係利用上開車
    輛完成其所從事之農業工作，故被告於案發當時駕駛上開車
    輛之行為，顯係被告之附隨業務，自屬明灼。至辯護人辯稱
    ：所謂業務係反覆同種類行為，被告僅稱偶爾，有時騎乘機
    車，所以駕駛上開車輛並非業務行為，亦非附隨業務行為云
    云，然被告既供稱當初購置上開車輛之目的，既係載運農作
    物，或稻穀、秧苗及農具等，則除農忙之際，須以上開車輛
    載運收成之農作物、秧苗等外，平日亦需使用上開車輛載運
    農業機具等，是勢必時常駕駛上開車輛從事所經營之農業工
    作，而非如辯護人所稱僅偶爾駕駛上開車輛，是辯護人所言
    尚難採信。是核被告丁○○所為，係犯刑法第276 條第2 項
    之業務過失致人於死罪。公訴意旨就被告前揭犯行，認係犯
    刑法第276 條第1 項之過失致人於死罪嫌，容有誤會，然因
    基本事實同一，應依法變更起訴法條。又被告於本件交通事
    故發生後，於有偵查權限之人知悉其係肇事者前，於將被害
    人送醫後，返回現場，主動向到場處理事故之員警陳明係肇
    事者乙情，業據被告於本院審理中陳稱：本件交通事故生後
    伊與被害人去醫院，後來村長報警，警方經過1 個多小時後
    到，警方到的時候，伊有停留現場等語明確（見本院卷第15
    9 、107 頁），核與自首之要件相合，又無特別規定情形，
    自得依刑法第62條前段，減輕其刑。爰審酌被告素行尚佳，
    有臺灣高等法院被告前案紀錄表1 份在卷足參，並於本院審
    理中自承：國小三年級，後來有去唸畢業，已婚，有4 個小
    孩，最小的27歲，平時收入來源是務農，種植稻米、玉米，
    約1 甲多的地，母親健在約80多歲，都是由兄弟6 人拿錢給
    她等之智識程度、家庭狀況，又駕駛上開車輛係其所從事之
    附隨業務，有較平常人更高之注意能力，本應注意車前狀況
    ，竟疏未注意，而就本件車禍應負次要過失之違反注意義務
    程度，及造成被害人死亡之結果，迄今未能與被害人及其家
    屬達成和解或調解，僅由財團法人交通事故特別補償基金賠
    償被害人家屬新臺幣150 萬元（見本院卷第113 頁），且於
    上開交通事故發生後，未能維護現場之完整及肇事車輛之位
    置，導致案發後釐清本件過失責任耗費甚多資源，及其犯後
    均矢口否認犯行，犯後態度不佳等一切情狀，量處如主文所
    示之刑，併諭知易科罰金之折算標準，以資懲儆。
據上論斷，應依刑事訴訟法第299 條第1 項前段、第300 條，刑
法第276 條第2 項前段、第62條前段、第41條第1 項前段，刑法
施行法第1 條之1 第1 項、第2 項前段，判決如主文。
本案經檢察官侯德人到庭執行職務
中    華    民    國    98    年    12    月    8     日
                  交通法庭      審判長法  官  許進國
                                      法  官  黃琴媛
                                      法  官  張志偉
以上正本證明與原本無異。
如不服本判決應於收受判決後10日內向本院提出上訴書狀，並應
敘述具體理由；其未敘述上訴理由者，應於上訴期間屆滿後20日
內向本院補提理由書（均須按他造當事人之人數附繕本）「切勿
逕送上級法院」。告訴人或被害人如對於本判決不服者，應具備
理由請求檢察官上訴，其上訴期間之計算係以檢察官收受判決正
本之日期為準。
中    華    民    國    98    年    12    月    8     日
                                      書記官  張子涵
附錄法條：
中華民國刑法第276條第2項
（過失致死罪）
從事業務之人，因業務上之過失犯前項之罪者，處5年以下有期
徒刑或拘役，得併科3千元以下罰金。


司法院資訊處製作；財團法人民間司法改革基金會備份。
